【裁判字號】    90,上訴,1589
【裁判日期】    900814
【裁判案由】    貪污治罪條例
【裁判全文】
臺灣高等法院刑事判決                            九十年度上訴字第一五八九號
    上  訴  人
    即  被  告  甲○○
    選任辯護人  楊德海
右上訴人因貪污治罪條例案件，不服臺灣宜蘭地方法院八十九年度訴字第七六號，中
華民國九十年一月二十九日第一審判決（起訴案號：臺灣宜蘭地方法院檢察署八十八
年度偵字第三九五九號）提起上訴，本院判決如左：
    主  文
原判決關於甲○○部分撤銷。
甲○○無罪。
    理  由
一、公訴意旨略以：被告甲○○係宜蘭縣南澳鄉澳花村村長，為依法令從事於公務之
    人員，明知其並無取締暨維護道路環境保護之職務，竟基於概括犯意，（一）先
    於民國八十五年八月七日藉勢率不詳姓名之七、八名村民至位於澳花村之「象盟
    砂石廠」向負責廠內業務督導之丙○○以該工廠造成環境污染之事端為由，又於
    同年八月八日以電話通知丙○○，以「我是澳花村村長，我的小孩要上補習班，
    你們公司要交新台幣（下同）五萬元給我，否則你們將無法在澳花村營業生產」
    等語勒索，丙○○因恐懼其以村長職權動輒率眾恐嚇，欲花錢息事寧人，故於同
    年月十四日上午十時許，至南澳鄉民眾服務站交付五萬元予甲○○；後甲○○食
    知味，竟自八十六年初再率不詳姓名之村民七、八人到「象盟砂石廠」以前揭工
    廠造成環境污染之事端為由抗議，要求丙○○交付錢財擺平，否則抗議絕不停止
    等情勒索，惟丙○○認被告甲○○一再無理勒索錢財，而加以拒絕，復於八十六
    年八月十七日上午由甲○○率其子石聖賢（業經判決無罪確定）及不詳姓名之村
    民二十餘人至南澳村碧海路及和平路等處，仍以各該工廠造成環境污染之事端為
    由，向各砂石廠表達堅定抗爭之立場；（二）嗣於八十七年四月間因澳花村召開
    村民大會，村民陳家茂提案「本村砂石礦廠之砂石車進出，引起之灰塵及泥濘對
    本村村民的健康及生命有莫大的威脅」，經列入會議並經大會決議「邀集各家廠
    商共同協調，並請派出所嚴厲取締」，被告甲○○藉此機會於同年六月二十四日
    上午九時三十分許邀請澳花村內各砂石廠商代表人員何燦雄、陳文輝、庚○○、
    陳福全、吳義順及賴中順等人至澳花村村辦公室召開「八十七年度南澳鄉○○村
    道路污染、疏浚、回饋金協調會議」，經與會人員以口頭方式作成於法無據且侵
    害廠商財產權之決議，令廠商按月交付一千元或一萬元之金額，被告甲○○明知
    該次協調會議之決議並無法律依據，亦無鄉長或鄉公所派員列席指導，復未再經
    村民大會議決，及未依法報請南澳鄉公所核准，竟連續自八十七年八月間起至八
    十八年九月間止，由被告甲○○及被告石聖賢共同藉上開如附表一之事由向村內
    各砂石廠（如：國霖、景傑、年榮、世華、柏陞、大松、台山、長興、大原及聯
    峰等；包括未參加前揭八十七年六月二十四日會議之廠商，如柏陞砂石場即一利
    企業社）現場負責人或會計人員索取「環保清潔費用」，而各廠商或基於息事寧
    人之理由，或宥於對於法治認識不足等情，竟對於上開於法無據之勒徵行為均按
    月交付予有犯意聯絡之被告甲○○或被告石聖賢一千元至一萬元不等之金錢，共
    計七十一萬二千五百元，再由被告甲○○依上開附表一決議三所購買之中古拼裝
    灑水車（未掛車牌）僱用被告石聖賢擔任司機及決議二所任意僱用之村民石平枝
    、仲次郎、嶺明輝、高照男、黃國誠、石光明、田素琴、田素美、卓碧玉、包陳
    秀香、林蘭英、高玉珍及董愛子等人擔任清掃道路之工作而發予每位男性工人每
    天一千五百元，每位女性工人每天一千元之工資，因認被告甲○○與其子石聖賢
    共同涉犯貪污治罪條例竹四條第一項第二款藉端勒徵、強募財物罪嫌等語。
二、按犯罪事實應依證據認定之，無證據不得推定其犯罪事實；又不能證明被告犯罪
    者，應諭知無罪之判決，刑事訴訟法第一百五十四條、第三百零一條第一項定有
    明文。公訴人認被告涉有前揭貪污罪嫌，無非以：１、被告甲○○坦承向丙○○
    收取五萬元；２、八十六年八月十七日上午由被告甲○○率其子石聖賢及不詳姓
    名之村民二十餘人至南澳村碧海路及和平路等處向各砂石廠抗爭之事實，為石聖
    賢坦承不諱，並經證人陳明忠及趙孟秋證述明確；３、被告甲○○及石聖賢確有
    以駕駛環保水車為由，向該村各廠商收取灑水及清潔費，有證人辛○○、戊○○
    、林三峰、己○○、石沈清桂、廖進興、庚○○、邱高賢及曹天福之證述可參，
    且有照片、環保水車工資明細表、被告及石聖賢所簽發予廠商之收據、開會通知
    、會議紀錄、澳花村社區○○道路保護參加工作人名單、汽車買賣合約書、八十
    七年度村民大會會議紀錄等在卷可佐；４、被告甲○○自承曾經擔任三任澳花村
    村長，應知其村長職權行使之範圍及村依法之自治事項，被告二人向各廠商收取
    款項之依據雖經協調會議決議通過，惟該案既未經村民大會議決，且未依法報請
    南澳鄉公所核准，自屬違法；５、證人戊○○之證述，伊並未參加前揭八十七年
    六月二十四日之協調會，竟在被告之要求下亦交付環保清潔費用等情，益徵其係
    巧立名目向廠商勒索金錢，雖嗣後有進行所謂「環境保護清潔工作」，但並無事
    實足認本案受害廠商有違反環保法規或造成環境污染之情形等資為論據。
三、訊據被告甲○○固不否認向丙○○收取五萬元之情，惟堅詞否認有藉勢或藉端勒
    索財物之貪污犯行，辯稱：該五萬元係丙○○向伊租地之訂金，並未率眾至象盟
    砂石廠抗爭，眾砂石廠及礦場所支付灑水車的費用係經協調後由該等廠商自願支
    付，並無強索或勒徵情事，所得之費用亦均用以支付該灑水車所需之油費及工資
    等語。
四、經查，據證人丙○○於警訊稱：甲○○於八十五年八月十四日前一星期左右向我
    恐嚇稱我是澳花村村長，我的小孩要上補習班，你公司須交付五萬元給我，否則
    你們公司將無法在澳花村營業生產，因他是村長，又以流氓姿態向我恐嚇勒索，
    因懼其淫威，就於八五年八月十四日上午十時左右在南澳鄉民眾服務站前交付五
    萬元（見偵查一卷第十八頁背面）；於偵查中證稱：八十五年八月十四日在羅東
    西安街象盟（砂石廠）所租的辦公處所，村長及他太太二人來收五萬元，八十五
    年八月七日在象盟砂石場村長本人帶七、八人到工廠，恐嚇內容說我們工廠造成
    污染，八十五年八月八日他打行動電話給我說我小孩要補習，你交給我五萬元好
    不好，我就說好，因他是村長，若不妥協，怕來繼續擾亂（見偵查二卷第一五五
    頁背面）；於原審證稱：我們以前剛開始設廠時，甲○○藉口我們場地不合法，
    或以其他各種名義到我們公司來，意思是說我們公司這樣子不能營運，所以事後
    他直接來找我說他女兒要補習，公司就交待我給他錢，可能是想息事寧人（見原
    審卷第一一一頁）；於本院證稱：八十五年剛設廠時，被告經常到場來，因砂石
    廠土地有糾紛，有一次它來我場裡說他小孩要補習，向我要五萬元，當時他沒說
    不給會有何後果，他沒有恐嚇我，因我在那裡開砂石廠，很無奈才給他，以前他
    就有帶人去抗議（見本院九十年六月十一日筆錄）；顯見其就被告有無恐嚇之情
    ，及其向象盟砂石廠交付五萬元之原因先後供述不一，其證詞即有瑕疵，自不能
    採。再據卷附現金支出傳票有被告簽署收取五萬元之情，雖被告亦不否認，惟被
    告一再辯稱該五萬元係象盟砂石廠向其租地之訂金云云，然並未據提出任何書面
    契約證實，尚難採信。衡諸常情，被告係村長屬公務人員，茍該五萬元是被告藉
    端勒索之不法所得，斷不致至愚簽署該支出傳票，徒留犯罪證據，且證人丙○○
    茍被勒索，亦應早將上情向相關單位舉發，焉有相隔三年後始揭發上情，與常情
    有悖，況該支出傳票並未記載科目，僅記載支付被告五萬元，即僅能證明被告有
    向象盟砂石廠收取五萬元之事實，惟並無積極證據證明該款是被告藉端勒索之不
    法所得。是尚難僅憑該現金支出傳票，遽認被告有藉端勒索之犯行。
五、次查：澳花村因砂石車行經該村及礦廠之設立，而受有嚴重空氣污染，村民屢向
    村長反應促其處理等情，業據證人即村民陳家茂、包健一、彭英光、駱高玉珍、
    劉金英於原審證述綦詳（見原審卷第一四六頁以下）。嗣由證人陳家茂於八十七
    年四月間在澳花村所召開之村民大會提案解決此污染問題，經大會決議邀集各家
    廠商共同協調，被告甲○○始於同年六月二十四日上午九時三十分許邀請澳花村
    內各砂石廠商代表人員何燦雄、陳文輝、庚○○、陳福全、吳義順及賴中順等人
    至澳花村村辦公室召開「八十七年度南澳鄉○○村道路污染、疏浚、回饋金協調
    會議」，經與會人員提議通過後，作成「決議二：回饋金每月三千元整，以半年
    繳方式執行，所收取款項列入道路養護協會，由會計保管，作為本村建設維護之
    用，繳納期限至八十七年七月五日止。決議三：各砂石礦場共同集資購置水車一
    部，從八十七年七月一日開始實施，實施期間每月僱用駕駛一人，每月薪資二萬
    五千元，車輛維修費及油料費共計每月二萬五千元，並於每星期僱工兩天，每次
    以兩人計，薪資每人一天一千元，所需之全部費用，由各砂石礦廠每月共同集資
    負擔。決議五：開會時，通知敦請各鄰鄰長及鄉公所派員確實參加，應出席之廠
    商及列席人員不克前來與會時，以出席會議人員之決議案為依據，未出席會議之
    廠商及人員，須共同遵守決議案，不可異議」之決議，嗣後國霖、景傑、年榮、
    世華、柏陞、大松、台山、長興、大原及聯峰砂石廠及礦場，包括未參加前揭八
    十七年六月二十四日會議之廠商，如柏陞砂石場即一利企業社）現場負責人或會
    計人員願意遵從決議，向被告交付「環保清潔費用」，並未受被告恐嚇勒索之事
    實，有證人即各該廠商之代表人陳文輝（台山礦業）、庚○○（世華）、陳福全
    （長興）、吳義順（大松）、賴中順（景傑）、戊○○（柏陞；一利）、己○○
    （金輪）、辛○○、乙○○、丁○○（嘉新）之分別於偵查及審理中證述可參（
    見偵查二卷第一七頁背面以下、第一五六頁，原審卷第七七頁以下），並有八十
    七年度村民大會會議紀錄、協調會議紀錄及被告二人所簽發予廠商之收據在卷可
    參。又被告等確有購買車輛灑水及僱村民為清潔工作等情，亦有證人即曾從事前
    揭工作之田素琴、包陳秀春、林蘭英、駱高玉珍、董愛子、石平枝、仲次郎及證
    人即村民陳家成、江明順之證述可參（見偵查二卷第六二頁以下，原審卷第一四
    六頁以下、第一六六頁以下），復有澳花村社區○○道路保護參加工作人名單、
    汽車買賣合約書及照片在卷可憑。
六、澳花村民既因村內行經之砂石車及礦廠之設立，而受有空氣污染所造成之損害，
    自得依法向廠商請求損害賠償；又依八十五年五月十日公布之臺灣省各縣市村里
    民大會實施辦法第四條第二、八款規定村（里）民大會之職權，為「議決村（里
    ）興革事項及各種捐獻處理事項，議決村（里）內其他公共事務事項」，該等公
    共事項，應包括對於村民居住及生活環境之維持。從而村民大會決議由村長即被
    告甲○○處理索賠事宜，自為法之所許。此據南澳鄉鄉長對於八十七年四月十日
    臨時動議提出「砂石廠車輛進出造成，泥塵飛揚，影響村民行車安全亦及學童營
    養午餐之進食及衛生」乙案，答覆以：請村長於近期以辦公室名義發開會通知單
    於各礦場、砂石廠業者來協調，並行文公所，本人將出席並邀請相關單位一起與
    業者協調等情，有會議紀錄在卷可稽（見偵查二卷第九二頁以下），足見南澳鄉
    公所亦同意被告甲○○有協調前揭事項之權利。被告依決議與各廠商召開協調會
    並收取款項，購買灑水車僱人改善環境，廠商等亦均允之，應屬達成民法上損害
    賠償給付方式之合致，尚不能謂為藉端強募財物。至協議後雖未報請鄉公所處理
    ，更無將該決議內容，召開村民大會村民通過，復無以專款專戶處理該決議事項
    ，而依上開村里民大會實施辦法第二十四條、第二十八條並無規定提案或決議應
    報請鄉公所核准，況南澳鄉公所始終亦未就被告執行協調會決議內容發文禁止，
    是被告所為，要屬地方自治法規未加明文規範之行政缺失。至被告將收取款項任
    意交由其妻石沈清桂處理，或有犯其他罪嫌，為另一事實，既未經起訴，自非本
    院所得審酌。
七、至於八十六年八月十七日上午被告甲○○及其子石聖賢與不詳姓名之村民二十餘
    人至蘇澳分局澳花派出所前集合後，前往南澳村碧海路及和平路等處向各砂石廠
    抗爭，當日為週日，砂石廠均未營業，抗爭場面平和，並無滋生事端之事實，有
    證人即當時任蘇澳分局澳花派出所主管之陳明忠及警員趙孟秋、卓健郎分別於偵
    查及審判中證述明確。堪認前揭抗爭表達意見之方法，並非強募財物之手段。此
    外，查無其他積極證據足資證明被告有藉勢或藉端強幕財物之犯行，不能證明被
    告犯罪。
八、原審未予詳查，認被告犯恐嚇取財罪而予判決處刑，尚有未合，被告上訴意旨指
    摘原判決不當，為有理由，自應由本院將原判決撤銷並改判，爰依法為被告無罪
    之諭知。
據上論斷，應依刑事訴訟法第三百六十九條第一項前段、第三百六十四條、第三百零
一條第一項，判決如主文。
本案經檢察官李進誠到庭執行職務。
中      華      民      國      九十      年      八      月    十四    日
                              臺灣高等法院刑事第十三庭
                                  審判長法  官  蔡    燉
          法  官  黃  聰  明
                                        法  官  李  春  地
右正本證明與原本無異。
如不服本判決應於收受送達後十日內向本院提出上訴書狀，其未敘述上訴之理由者並
得於提起上訴後十日內向本院補提理由書（均須按他造當事人之人數附繕本）。
                                        書記官  王  忠  良
中    華    民    國     九十     年      八        月      二十八      日


司法院資訊處製作；財團法人民間司法改革基金會備份。
